# Las funciones {#fonctions}

## ¿Qué es una función?

Con este capítulo vamos a echar un primer vistazo al poder de R a través de las funciones. Una función es un conjunto de líneas de código para realizar una tarea en particular. Hemos visto muchas funciones en capítulos anteriores, unas simples como la función `+` para añadir números, o otras más complejas como `c()` o `data.frame()` que permiten crear un `vector` o `data.frame`. En cualquier caso, se puede reconocer una función gracias a los paréntesis que la siguen en los cuales vamos a ingresar **argumentos**. Los argumentos corresponden a la información que queremos transmitir a nuestra función para que realice la tarea que queremos lograr.

```{block, type='rmdnote'}
Para funciones simples como `+`, los paréntesis han sido eliminados para que el código sea más fácil de leer, pero es una función que puede usarse con paréntesis si usamos el signo `+` entre comillas. Los argumentos son los números que queremos agregar.
```

```{r}
5 + 2
'+'(5, 2)
```

En este capítulo nos enfocaremos en las funciones más comunes. No se trata de aprender todo de memoria, sino de saber que existen estas funciones y de poder consultar más adelante este capítulo como referencia. ¡Con tiempo y práctica eventualmente los sabremos de memoria! Hay más de 1000 funciones en la versión básica de R, y más de 10000 paquetes adicionales que se pueden instalar, cada uno con docenas de funciones. Antes de comenzar a escribir una nueva función, siempre debemos verificar que ya no exista.

## Las funciones más comunes

Para trabajar con las funciones, vamos a usar los datos `iris` que están incluidos con la versión básica de R y que corresponden a la longitud y el ancho de los sépalos y pétalos de diferentes especies de iris. Los datos `iris` estan en una `data.frame` de 5 columnas y 150 líneas. Para obtener más información sobre los datos `iris`, podemos consultar la documentación R con la función `help(iris)`. El acceso a la documentación es el tema de la siguiente sección.

### El acceso a la documentación

#### `help()` {#l015help}

La función esencial de R es acceder a la documentación (en ingles). **Todas las funciones R tienen documentación**. Podemos acceder a la documentación con la función `help()` o usando el atajo `?`.

```{r eval = FALSE}
help(matrix) # equivalente a ?matrix
```

La documentación siempre está estructurada de la misma manera. Primero tenemos el nombre de la función buscada `matrix`, seguida entre llaves por el nombre del paquete R cuya función depende. Veremos cómo instalar paquetes adicionales más adelante. Por ahora tenemos los que vienen con la versión básica de R. Aquí podemos ver que la función `matrix()` depende del paquete `base`.

Podemos ver la etiqueta de la función (`Matrices`), seguida de los parafos `Description`, `Usage`, y `Arguments`. Algunas veces se agregan los párrafos `Details`, `Note`, `References` y `See also`. El último párrafo es `Ejemplos`. La última línea de la documentación permite volver al índice del paquete del que depende la función consultada.

Al copiar `help(matrix)` en nuestra consola R, podemos ver que el párrafo `Description` indica lo que hace la función. En el caso de `help(matrix)`, hay tres funciones: `matrix()`, `as.matrix()` y `is.matrix()`.

```{r}
# Description
# matrix creates a matrix from the given set of values.
# as.matrix attempts to turn its argument into a matrix.
# is.matrix tests if its argument is a (strict) matrix.
```

El párrafo `Usage` explica cómo usar la función y cuáles son los valores predeterminados para cada parámetro.

```{r}
# Usage
# matrix(data = NA, nrow = 1, ncol = 1, byrow = FALSE,
#        dimnames = NULL)
```

La función `matrix()` puede tomar 5 argumentos: `data`, `nrow`, `ncol`, `byrow`, y `dimnames`. Podemos ver que por defecto una `matrix` consistirá de una sola línea y una sola columna, y que la información se completará por columna.

El párrafo `Arguments` detalla los valores y el tipo de contenedor de cada argumento de nuestra función. Por ejemplo, podemos ver que el argumento `dimnames` debe ser del tipo `list`. Es por eso que hemos usado este formato en la sección [`matrix`](#l014matrix). 

```{r}
# Arguments
# data      an optional data vector (including a list or expression vector). 
#           Non-atomic classed R objects are coerced by as.vector and all 
#           attributes discarded.
# nrow	    the desired number of rows.
# ncol	    the desired number of columns.
# byrow	    logical. If FALSE (the default) the matrix is filled by columns, 
#           otherwise the matrix is filled by rows.
# dimnames	A dimnames attribute for the matrix: NULL or a list of length 2 
#           giving the row and column names respectively. An empty list is 
#           treated as NULL, and a list of length one as row names. The 
#           list can be named, and the list names will be used as names for 
#           the dimensions.
```

El párrafo `Details` proporciona elementos adicionales en la función. El párrafo `Examples` proporciona ejemplos reproducibles en la consola.

```{r}
## Example of setting row and column names
mdat <- matrix(c(1,2,3, 11,12,13), nrow = 2, ncol = 3, byrow = TRUE,
               dimnames = list(c("row1", "row2"),
                               c("C.1", "C.2", "C.3")))
mdat
```

```{block, type='rmdstyle'}
El nombre de los argumentos no es necesario para que una función sea interpretada correctamente por R. Sin embargo, es mejor usar explicitamente el nombre de los argumentos seguidos por el signo `=` para que el código sea más legible.
```

```{r}
# buen ejemplo
mdat <- matrix(c(1, 2, 3, 11, 12, 13), nrow = 2, ncol = 3, byrow = TRUE)
# mal ejemplo
mdat <- matrix(c(1, 2, 3, 11, 12, 13), 2, 3, TRUE)
```

#### `help.search()` {#l015helpsearch}

La función `help.search()` o `??` permite buscar una expresión en toda la documentación. Es útil cuando buscamos una función sin saber el nombre exacto de la función en R.

```{r eval = FALSE}
help.search("average")
```

La función `help.search()` devuelve una página que contiene la lista de páginas donde se encontró la expresión en la forma `package-name::function-name`.

### Ver los datos

#### `str()` {#l015str}

La función `str()` permite visualizar la estructura interna de un objeto, como se indica en la documentación que podemos consultar con `help(str)`.

```{r}
str(iris)
```

La función `str()` devuelve el tipo de objeto (`data.frame`), el número de observaciones (150), el número de variables (5), el nombre de cada variable (`Sepal.Length` , `Sepal.Width`, `Petal.Length`, `Petal.Width`, y `Species`), el tipo de cada variable (`num`,` Factor`), y los primeros valores de cada una de las variables. Es una función útil para echar un vistazo a un conjunto de datos, pero también para verificar que los datos sean del tipo requirido antes de realizar un análisis estadístico.

#### `head()` y `tail()` {#l015head}

La función `head()` devuelve los primeros valores de un objeto, y la función `tail()` devuelve los últimos valores de un objeto. Por defecto, se devuelven seis valores, el argumento `n` controla el número de valores a devolver.

```{r}
head(iris)
tail(iris)
head(iris, n = 2)
```

#### `names()` {#l015names}

Ya hemos visto la función `names()`, que permite conocer los nombres de los elementos de un objeto, pero también asignar nombres a los elementos de un objeto como a un [`matrix`](#l014matrix), a una [`list`](#l014list) o a un [`data.frame`](#l014dataframe).

```{r}
names(iris)
irisCopy <- iris
names(irisCopy) <- c("a", "b", "c", "d", "e")
names(irisCopy)
```

#### `cat()` et `print()` {#l015print}

La función `cat()` se usa para mostrar el contenido de un objeto mientras que la función `print()` devuelve el valor de un objeto con la capacidad de realizar conversiones.

```{r}
cat(names(iris))
print(names(iris))
cat(iris[1, 1])
print(iris[1, 1])
print(iris[1, 1], digits = 0)
```

### Manipular los datos

#### `rank()` {#l015rank}

La función `rank()` devuelve el número de la posición ordenada de cada elemento de un conjunto de elementos. En el caso de elementos del mismo valor, el argumento `ties.method` hace posible hacer una elección sobre la clasificación. Como con todas las funciones, los detalles están presentes en la documentación.

```{r}
vecManip <- c(10, 20, 30, 70, 60, 50, 40)
rank(vecManip)
vecManip2 <- c(10, 20, 30, 10, 50, 10, 40)
rank(vecManip2)
rank(vecManip2, ties.method = "first")
rank(vecManip2, ties.method = "min")
print(iris[, 1])
rank(iris[, 1], ties.method = "average")
# help(rank)
# ...
# Usage
# rank(x, na.last = TRUE,
#     ties.method = c("average", "first", "last", 
#       "random", "max", "min"))
```

#### `order()` {#l015order}

La función `order()` devuelve el número de la reorganización de los elementos en función de su posición. Es muy útil, por ejemplo, para ordenar un `data.frame` en función de una columna.

```{r}
print(vecManip2)
rank(vecManip2)
order(vecManip2)
print(iris[, 1])
rank(iris[, 1])
order(iris[, 1])
head(iris[order(iris[, 1]),], n = 10)
```

#### `sort()` {#l015sort}

La función `sort()` se usa para ordenar los elementos de un objeto. No permite la clasificación por más de una variable, como es el caso de `order()`.

```{r}
print(vecManip2)
sort(vecManip2)
print(iris[, 1])
sort(iris[, 1])
```

#### `append()` {#l015append}

Esta función se usa para agregar un elemento a un `vector` en una posición determinada por el argumento `after`. Esta función también es más rápida que su alternativa [`c()`](#l014vector).

```{r}
print(vecManip2)
append(vecManip2, 5)
append(vecManip2, 5, after = 2)
```

#### `cbind()` et `rbind()` {#l015cbind}

Las funciones `cbind()` y `rbind()` permiten combinar elementos por columna o por línea.

```{r}
cbind(vecManip2, vecManip2)
rbind(vecManip2, vecManip2)
```

#### `paste()` et `paste0()` {#l015paste}

Estas son dos funciones que usaremos mucho a partir de ahora. Las funciones `paste()` y `paste0()` se usan para concatenar cadenas de texto. La función `paste0()` es equivalente a `paste()` sin proponer un separador entre los elementos a concatenar. La función `paste0()` también es más rápida.

```{r}
paste(1, "a")
paste0(1, "a")
paste(1, "a", sep = "_")
paste0("prefix_", vecManip2, "_suffix")
paste(vecManip2, rank(vecManip2), sep = "_")
```

#### `rev()` {#l015rev}

La función `rev ()` devuelve los elementos de un objeto en orden inverso.

```{r}
print(vecManip2)
rev(vecManip2)
```

#### `%in%()` {#l015in}

La función `%in%()` se puede comparar con un [operador de comparación](#l011opcomp). Esta función toma dos objetos como argumentos y devuelve `TRUE` o `FALSE` para cada elemento del primer objeto de acuerdo con su presencia o ausencia en el segundo objeto. Para acceder a la documentación de la función, use `help('%in%')` (con comillas simples).

```{r}
print(vecManip)
print(vecManip2)
vecManip %in% vecManip2
vecManip2 %in% vecManip
```

### Funciones matemáticas {#l015maths}

Ya hemos visto las funciones `+`, `-`, `*`, `/`, `^`, `%%` y otros [operadores aritméticos](#l011opari). R también tiene funciones matemáticas básicas como exponencial `exp()`, raíz cuadrada `sqrt()`, valor absoluto `abs()`, sinus `sin()`, coseno `cos()`, tangente `tan()`, logaritmo `log()`, logaritmo base 10 `log10()`, arco coseno `acos()`, arco sinus `asin()`, y arco tangente `atan()`.

```{r}
print(vecManip2)
exp(vecManip2)
sqrt(vecManip2)
abs(-vecManip2)
sin(vecManip2)
cos(vecManip2)
tan(vecManip2)
log(vecManip2)
log10(vecManip2)
acos(vecManip2/100)
asin(vecManip2/100)
atan(vecManip2/100)
```

### Estadísticas descriptivas

También podemos realizar estadísticas descriptivas de forma muy simple a partir de un conjunto de datos.

#### `mean()` {#l015mean}

La función `mean()` devuelve la media. Para ignorar los valores faltantes `NA`, hay que afectar el valor `TRUE` al argumento `na.rm()`.

```{r}
mean(iris[, 1])
vecManip3 <- c(1, 5, 6, 8, NA, 45, NA, 14)
mean(vecManip3)
mean(vecManip3, na.rm = TRUE)
```

#### `sd()` {#l015sd}

La función `sd()` devuelve la desviación estándar.

```{r}
sd(iris[, 1])
print(vecManip3)
sd(vecManip3)
sd(vecManip3, na.rm = TRUE)
```

#### `max()` y `min()` {#l015max}

La función `max()` devuelve el valor máximo y `min()` el valor mínimo.

```{r}
max(iris[, 1])
print(vecManip3)
max(vecManip3)
max(vecManip3, na.rm = TRUE)

min(iris[, 1])
min(vecManip3)
min(vecManip3, na.rm = TRUE)
```

#### `quantile()` {#l015quantile}

La función `quantile()` devuelve el cuantil definido por el argumento `probs`.

```{r}
quantile(iris[, 1])
quantile(iris[, 1], probs = c(0, 0.25, 0.5, 0.75, 1))
quantile(iris[, 1], probs = c(0, 0.1, 0.5, 0.9, 1))
```

#### `summary()` {#l015summary}

La función `summary()` devuelve un resumen con el mínimo, primer cuartil, mediana, promedio, tercer cuartil y máximo.

```{r}
summary(iris[, 1])
```

#### `median()` {#l015median}

La función `median()` devuelve la mediana.

```{r}
median(iris[, 1])
print(vecManip3)
median(vecManip3)
median(vecManip3, na.rm = TRUE)
```

#### `length()` {#l015length}

La función `length()` devuelve el tamaño de un objeto (número de elementos).

```{r}
length(iris[, 1])
print(vecManip3)
length(vecManip3)
```

#### `nrow()` et `ncol()` {#l015nrow}

La función `nrow()` devuelve el número de líneas y la función `ncol()` el número de columnas en un objeto.

```{r}
nrow(iris)
ncol(iris)
```

#### `round()`, `ceiling()`, `floor()`, et `trunc()` {#l015round}

La función `round()` le permite seleccionar una cierta cantidad de decimales (0 por defecto)

```{r}
round(5.56874258564)
round(5.56874258564, digits = 2)
```

La función `ceiling()` devuelve el entero más pequeño que no es inferior al valor especificado.

```{r}
ceiling(5.9999)
ceiling(5.0001)
```

La función `floor()` devuelve el entero más grande que no excede el valor especificado.

```{r}
floor(5.9999)
floor(5.0001)
```

La función `trunc()` devuelve la parte entera del valor especificado.

```{r}
trunc(5.9999)
trunc(5.0001)
```

#### `rowSums()` et `colSums()` {#l015rowsums}

Las funciones `rowSums()` y `colSums()` calculan la suma de filas y columnas.

```{r}
rowSums(iris[, c(1, 2, 3, 4)])
colSums(iris[, c(1, 2, 3, 4)])
```

#### `rowMeans()` et `colMeans()` {#l015rowmeans}

Las funciones `rowMeans()` y `colMeans()` calculan el promedio de filas y columnas.

```{r}
rowMeans(iris[, c(1, 2, 3, 4)])
colMeans(iris[, c(1, 2, 3, 4)])
```

#### `aggregate()` {#l015aggregate}

La función `aggregate()` permite agrupar los elementos de un objeto de acuerdo con un valor. El argumento `by` define el elemento sobre el que se realiza la agrupación. Debe ser del tipo [`list`](#l014list).

```{r}
aggregate(iris[, c(1, 2, 3, 4)], by = list(iris$Species), FUN = mean)
aggregate(iris[, c(1, 2)], by = list(iris$Species), FUN = summary)
```

#### `range()` {#l015range}

La función `range()` devuelve el mínimo y el máximo.

```{r}
range(iris[, 1])
print(vecManip3)
range(vecManip3)
range(vecManip3, na.rm = TRUE)
```

#### `unique()` {#l015unique}

La función `unique()` devuelve los valores únicos de un objeto (sin duplicados).

```{r}
unique(iris[, 1])
print(vecManip3)
unique(vecManip3)
```

## Otras funciones útiles

No podemos abordar todas las funciones útiles, aquí solo abordaremos ciertas funciones. A lo largo de este libro, se usarán nuevas funciones. Cuando se utiliza una nueva función, nuestro reflejo siempre debe ser el mismo: **consultar la documentación** con la función `help()`.

### `seq_along()` {#l015seqalong}

La función `seq_along()` se usa para crear un `vector` del tamaño del objeto rellenado y tomando como valores los números de 1 a N (N corresponde al número de elementos del objeto). Esta función nos servirá mucho en el capítulo sobre bucles.

```{r}
print(vecManip3)
seq_along(vecManip3)
```

### `:` {#l0152points}

La función `:` permite crear una secuencia desde `a` hacia `b` por pasos de 1. Ha sido difícil escribir los capítulos anteriores sin usarlo ya que esta función es muy útil. Aquí estan algunos ejemplos.

```{r}
5:10
head(iris[, c(1, 2, 3, 4)])
head(iris[, 1:4]) # ;-)
miVec01 <- c(1, 2, 3, 4)
miVec01 <- 1:4 # ;-)
-10:12
5:-5
paste("X", 1:10, sep = "_")
```

### `rep()` {#l015rep}

La función `rep()` permite repetir elementos.

```{r}
miVec12 <- c(1, 1, 1, 1, 1, 1, 1, 1, 1)
miVec12 <- rep(1, times = 9) # ;-)
rep("Hola", times = 3)
rep(1:3, time = 3)
rep(1:3, length.out = 10)
rep(1:3, each = 3)
```

### `seq()` {#l015seq}

La función `seq()` permite crear una secuencia personalizada.

```{r}
seq(from = 0, to = 1, by = 0.2)
seq(from = 20, to = 10, length.out = 10)
letters[seq(from = 1, to = 26, by = 2)]
rep(seq(from = 1, to = 2, by = 0.5), times = 3)
```

### `getwd()` {#l015getwd}

La función `getwd()` establece la carpeta de trabajo. Esto corresponde a la ubicación relativa desde la cual R se posiciona para identificar los archivos. Este concepto tendrá sentido cuando veamos cómo importar y exportar datos.

```{r}
getwd()
```

### `setwd()` {#l015setwd}

La función `setwd()` se usa para definir un nuevo directorio de trabajo (carpeta de trabajo).

```{r}
oldWd <- getwd()
print(oldWd)
setwd("..")
getwd()
setwd(oldWd)
getwd()
```

### `list.files()` {#l015listfiles}

La función `list.files ()` se usa para listar todos los archivos en el directorio de trabajo.

```{r}
list.files(pattern = "(html)$") # html
list.files(pattern = "(pdf)$") # pdf
```

### `ls()` {#l015ls}

Al igual que la función `list.files()` hace posible listar todos los archivos presentes en el directorio de trabajo, la función `ls()` permite listar todos los objetos presentes en el entorno de trabajo de R.

```{r}
ls()
zzz <- "a new object"
ls()
```

### `rm()` {#l015rm}

La función `rm()` permite eliminar un objeto presente en el entorno de trabajo de R.

```{r}
rm(zzz)
ls()
```

## Algunos ejercicios para practicar

Aquí hay algunos ejercicios para mejorar el uso de las funciones y aprender nuevas gracias a la documentación. Algunos ejercicios son difíciles, podremos volver a resolverlos más tarde.

### Secuencias

#### Vamos a reproducir las siguientes secuencias:

-3 -4 -5 -6 -7 -8 -9 -10 –11

-3 -1 1 3 5 7 9 11

3.0 3.2 3.4 3.6 3.8 4.0

20 18 16 14 12 10 8 6

"a" "f" "k" "p" "u" "z"

"a" "a" "a" "a" "a" "f" "f" "f" "f" "f" "k" "k" "k" "k" "k" "p" "p" "p" "p" "p" "u" "u" "u" "u" "u" "z" "z" "z" "z" "z"

#### Posibles soluciones (porque siempre hay varias soluciones): 

```{r}
-3:-11
seq(from = -3, to = 11, by = 2)
seq(from = 3.0, to = 4.0, by = 0.2)
letters[seq(from = 1, to = 26, by = 5)]
letters[rep(seq(from = 1, to = 26, by = 5), each = 5)]
```

### Estadísticas descriptivas

En el conjunto de datos `iris`, ¿cuántos valores de ancho del sépalo son mayores que 3? Entre 2.8 y 3.2?

¿Cómo se puede visualizar la distribución de datos (función `table()`)?

¿Cuáles son los 10 valores más pequeños?

¿Cómo se calcula el intervalo que contiene el 90% de los valores?

Si la distribución de los datos era Normal, ¿cuál sería el valor teórico de este intervalo del 90% (función `qnorm()`)?

Soluciones:

```{r}
length(iris$Sepal.Width[iris$Sepal.Width > 3])
length(iris$Sepal.Width[iris$Sepal.Width > 2.8 & 
  iris$Sepal.Width < 3.2])
table(iris$Sepal.Width)
table(round(iris$Sepal.Width))
irisSepWCopy <- iris$Sepal.Width
irisSepWCopy <- irisSepWCopy[order(irisSepWCopy)]
head(irisSepWCopy, n = 10)
quantile(irisSepWCopy, probs = c(0.05, 0.95))
qnorm(
  p = c(0.05, 0.95), 
  mean = mean(irisSepWCopy), 
  sd = sd(irisSepWCopy)
)
```

## Escribir una función

XXX

## Conclusión
