# Algorítmico {#algo}


## Pruebas lógicas con `if` {#l17if}

Si queremos realizar una operación diferente según una condición, podemos configurar una prueba lógica del tipo **SI** *esto* **ENTONCES** *esto* **SINO** *esto*. Con R esto dará como resultado la función `if(cond) cons.express alt.expr` como se muestra en la función help.

```{r}
myVar <- 2
if(myVar < 3) print("myVar < 3")
if(myVar < 3) print("myVar < 3") else print("myVar > 3")
```

Cuando hay varias líneas de código para ejecutar basadas en la prueba lógica, o simplemente para hacer que el código sea más fácil de leer, utilizamos varias líneas con `{}` y con identacion.

```{r}
myVar <- 2
myResult <- 0
if(myVar < 3){
  print("myVar < 3")
  myResult <- myVar + 10
} else {
  print("myVar > 3")
  myResult <- myVar - 10
}
print(myResult)
```

En este ejemplo definimos una variable `myVar`. Si esta variable es menor que 3, la variable `myResult` se establece en `myVar + 10`, y de lo contrario `myResult` se establece en `myVar - 10`.

Ya hemos visto el uso de la prueba lógica `if` en el [capítulo sobre las funciones](#l015function). Habiamos probado si la variable ingresada como argumento en nuestra función era de tipo `character`.

```{r}
myVar <- "qwerty"
if(is.character(myVar)){
  print("ok")
} else {
  print("error")
}
```

También podemos anidar pruebas lógicas entre sí.

```{r}
myVar <- TRUE
if(is.character(myVar)){
  print("myVar: character")
} else {
  if(is.numeric(myVar)){
    print("myVar: numeric")
  } else {
    if(is.logical(myVar)){
      print("myVar: logical")
    } else {
      print("myVar: ...")
    }
  }
}
```

También es posible estipular varias condiciones, como vimos en el capítulo sobre [operadores de comparación](#l011opcomp).

```{r}
myVar <- 2
if(myVar > 1 & myVar < 50){
  print("ok")
}
```

En este ejemplo, `myVar` está en formato `numeric`, por lo que la primera condición (`> 1`) y la segunda condición (`< 50`) son verificables. Por otro lado, si asignamos una variable de tipo `character` a `myVar` entonces R transformará 0 y 10 en objetos de tipo `character` y probará si `myVar> "1"` y despues si `myVar < "50"` basandose en la clasificación alfabética. En el siguiente ejemplo, `"azerty"` no está ubicado segun el orden alfabético entre `"1"` y `"50"`, pero para `"2azerty"` es el caso, lo que resulta problematico.

```{r}
myVar <- "azerty"
limInit <- 1
limEnd <- 50
if(myVar > limInit & myVar < limEnd){
  print(paste0(myVar, " is between ", limInit, " and ", limEnd, "."))
} else {
  print(paste0(myVar, " not between ", limInit, " and ", limEnd, "."))
}
myVar <- "2azerty"
if(myVar > limInit & myVar < limEnd){
  print(paste0(myVar, " is between ", limInit, " and ", limEnd, "."))
} else {
  print(paste0(myVar, " not between ", limInit, " and ", limEnd, "."))
}
```

Entonces, lo que nos gustaría hacer es probar si `myVar` está en formato `numeric`, y entonces solo si es el caso probar las siguientes condiciones.

```{r}
myVar <- "2azerty"
if(is.numeric(myVar)){
  if(myVar > limInit & myVar < limEnd){
    print(paste0(myVar, " is between ", limInit, " and ", limEnd, "."))
  } else {
    print(paste0(myVar, " not between ", limInit, " and ", limEnd, "."))
  }
} else {
  print(paste0("Object ", myVar, " is not numeric"))
}
```

A veces es posible que necesitemos probar una primera condición y luego una segunda condición solo si la primera es verdadera en la misma prueba. Por ejemplo, para un sitio nos gustaría saber si hay una sola especie y probar si su abundancia es mayor que 10. Imagine un conjunto de datos con abundancia de vectores. Probaremos el número de especies con la función [`length ()`](#l015length).

```{r, eval = FALSE}
mySpecies <- c(15, 14, 20, 12)
if(length(mySpecies) == 1 & mySpecies > 10){
  print("ok!")
}
## Warning message:
## In if (length(mySpecies) == 1 & mySpecies > 10) { :
##   the condition has length > 1 and only the first element will be used
```

R devuelve un error porque no puede dentro de una prueba lógica con `if()` verificar la segunda condición. De hecho, `mySpecies > 10` devuelve `TRUE TRUE TRUE TRUE TRUE`. Podemos separar el código en dos condiciones:

```{r}
mySpecies <- c(15, 14, 20, 12)
if(length(mySpecies) == 1){
  if(mySpecies > 10){
    print("ok!")
  }
}
```

Una alternativa más elegante es decirle a R que verifique la segunda condición solo si la primera es verdadera. Para eso podemos usar `&&` en lugar de `&`.

```{r}
mySpecies <- c(15, 14, 20, 12)
if(length(mySpecies) == 1 && mySpecies > 10){
  print("ok!")
}
mySpecies <- 15
if(length(mySpecies) == 1 && mySpecies > 10){
  print("ok!")
}
mySpecies <- 5
if(length(mySpecies) == 1 && mySpecies > 10){
  print("ok!")
}
```

Con `&` R comprobará todas las condiciones, y con `&&` R tomará cada condición una después de la otra y continuará solo si es verdadera. Esto puede parecer anecdótico, pero es bueno saber la diferencia entre `&` y `&&` porque a menudo los encontramos en los códigos disponibles en Internet o en los paquetes.

## Pruebas lógicas con `switch` {#l17switch}

La función `switch()` es una variante de `if()` que es útil cuando tenemos muchas opciones posibles para la misma expresión. El siguiente ejemplo muestra cómo transformar el código usando `if()` a `switch()`.

```{r}
x <- "aa"
if(x == "a"){
  result <- 1
}
if(x == "aa"){
  result <- 2
}
if(x == "aaa"){
  result <- 3
}
if(x == "aaaa"){
  result <- 4
}
print(result)

x <- "aa"
switch(x, 
  a = result <- 1,
  aa = result <- 2,
  aaa = result <- 3,
  aaaa = result <- 4)
print(result)
```

## El bucle `for` {#l17for}

En programación, cuando tenemos que repetir la misma línea de código varias veces, es un signo que indica que debemos usar un **bucle**. Un bucle es una forma de iterar sobre un conjunto de objetos (o los elementos de un objeto) y repetir una operación. Imaginamos un `data.frame` con mediciones de datos de campo en dos fechas.

```{r}
bdd <- data.frame(date01 = rnorm(n = 100, mean = 10, sd = 1), 
                  date02 = rnorm(n = 100, mean = 10, sd = 1))
print(head(bdd))
```

Nos gustaría cuantificar la diferencia entre la primera y la segunda fecha, luego poner un indicador para saber si esta diferencia es pequeña o grande, por ejemplo, con un umbral arbitrario de 3. Entonces, para cada línea podríamos hacer:

```{r}
bdd$dif <- NA
bdd$isDifBig <- NA

bdd$dif[1] <- sqrt((bdd$date01[1] - bdd$date02[1])^2)
bdd$dif[2] <- sqrt((bdd$date01[2] - bdd$date02[2])^2)
bdd$dif[3] <- sqrt((bdd$date01[3] - bdd$date02[3])^2)
# ...
bdd$dif[100] <- sqrt((bdd$date01[100] - bdd$date02[100])^2)

if(bdd$dif[1] > 3){
  bdd$isDifBig[1] <- "big"
}else{
  bdd$isDifBig[1] <- "small"
}
if(bdd$dif[2] > 3){
  bdd$isDifBig[2] <- "big"
}else{
  bdd$isDifBig[2] <- "small"
}
if(bdd$dif[3] > 3){
  bdd$isDifBig[3] <- "big"
}else{
  bdd$isDifBig[3] <- "small"
}
# ...
if(bdd$dif[100] > 3){
  bdd$isDifBig[100] <- "big"
}else{
  bdd$isDifBig[100] <- "small"
}
```

Esta forma de hacer las cosas sería extremadamente tediosa de lograr, y casi imposible de lograr si la tabla contuviera 1000 o 100000 líneas. Puede parecer lógico querer iterar sobre las líneas de nuestro `data.frame` para obtener las nuevas columnas. Es lo que vamos a hacer aun que no es la solución que retendremos más adelante.

Vamos a usar un bucle `for()`. El bucle `for()` recorrerá los elementos de un objeto que vamos a dar como argumento. Por ejemplo, aquí hay un bucle que para todos los números del 3 al 9 calculará su valor al cuadrado. El valor actual del número está simbolizado por un objeto que puede tomar el nombre que queramos (aquí será `i`).

```{r}
for(i in c(3, 4, 5, 6, 7, 8, 9)){
  print(i^2)
}
```

Eso podemos mejorar usando [la función `:`](#l0152points).

```{r, eval = FALSE}
for(i in 3:9){
  print(i^2)
}
```

El bucle `for()` puede iterar sobre todos los tipos de elementos.

```{r}
nChar <- c("a", "z", "e", "r", "t", "y")
for(i in nChar){
  print(i)
}
```

Volvamos a nuestro caso. Vamos a iterar sobre el número de líneas de nuestro `data.frame` `bdd`. Antes de eso crearemos las columnas `dif` y `isDifBig` con los valores `NA`. Luego usaremos [la función `nrow()`](#l015nrow) para encontrar el número de líneas.

```{r}
bdd$dif <- NA
bdd$isDifBig <- NA
for(i in 1:nrow(bdd)){
  bdd$dif[i] <- sqrt((bdd$date01[i] - bdd$date02[i])^2)
  if(bdd$dif[i] > 3){
    bdd$isDifBig[i] <- "big"
  }else{
    bdd$isDifBig[i] <- "small"
  }
}
print(head(bdd, n = 20))
```

En la práctica, esta no es la mejor manera de realizar este ejercicio porque se trata de cálculos simples en vectores contenidos en un `data.frame`. R es particularmente potente para realizar operaciones en vectores. Donde sea posible, siempre tenemos que enfócarnos en operaciones vectoriales. Aquí nuestro código se convierte en:

```{r}
bdd$dif <- sqrt((bdd$date01 - bdd$date02)^2)
bdd$isDifBig <- "small"
bdd$isDifBig[bdd$dif > 3] <- "big"
print(head(bdd, n = 20))
```

La mayoría de los ejemplos que se pueden encontrar en Internet sobre el bucle `for()` pueden reemplazarse por operaciones vectoriales. Aquí hay algunos ejemplos adaptados de varias fuentes:

```{r}
# prueba si los números son pares
# [1] FOR
x <- sample(1:100, size = 20)
count <- 0
for (val in x) {
  if(val %% 2 == 0){
    count <- count + 1
  }
}
print(count)
# [2] VECTOR
sum(x %% 2 == 0)

# calcular cuadrados
# [1] FOR
x <- rep(0, 20)
for (j in 1:20){
  x[j] <- j^2
}
print(x)
# [2] VECTOR
(1:20)^2

# repetir una tirada de dados y promediar
# [1] FOR
ntrials = 1000
trials = rep(0, ntrials)
for (j in 1:ntrials){
  trials[j] = sample(1:6, size = 1)
}
mean(trials)
# [2] VECTOR
mean(sample(1:6, ntrials, replace = TRUE))
```

Es un buen ejercicio explorar los muchos ejemplos disponibles en Internet en el bucle `for()` e intentar convertirlos en operaciones vectoriales. Esto nos permite adquirir buenos reflejos de programación con R. El bucle `for()` es muy útil, por ejemplo, para leer varios archivos y tratar la información que contienen de la misma manera, hacer gráficos, o Cuando las operaciones vectoriales se vuelven tediosas. Imagina una matriz de 10 columnas y 100 líneas. Queremos la suma de cada línea (veremos cómo hacer con la función `apply()` mas adelante).

```{r}
myMat <- matrix(sample(1:100, size = 1000, replace = TRUE), ncol = 10)
# VECTOR
sumRow <- myMat[, 1] + myMat[, 2] + myMat[, 3] + myMat[, 4] + 
  myMat[, 5] + myMat[, 6] + myMat[, 7] + myMat[, 8] + 
  myMat[, 9] + myMat[, 10]
print(sumRow)
# FOR
sumRow <- rep(NA, times = nrow(myMat))
for(j in 1:nrow(myMat)){
  sumRow[j] <- sum(myMat[j, ])
}
print(sumRow)
```

En conclusión, se recomienda no usar el bucle `for()` con R siempre que sea posible, y en este capítulo veremos alternativas como los bucles familiares `apply()`.

## El bucle `while` {#l17while}

El bucle `while()`, a diferencia del bucle `for()`, significa *MIENTRAS*. Mientras no se cumpla una condición, el bucle continuará ejecutándose. Atención porque en caso de error, podemos programar fácilmente bucles que nunca terminan. Este bucle es menos común que el bucle `for()`. Tomemos un ejemplo:

```{r}
i <- 0
while(i < 10){
  print(i)
  i <- i + 1
}
```

En este ejemplo, la variable `i` tiene como valor inicial 0. MIENTRAS QUE `i < 10`, mostramos `i` con `print()`. Para que este bucle finalice, no olvidamos cambiar el valor de `i`, esto se hace con la línea `i <- i + 1`. Cuando la condición `i < 10` ya no se cumple, el bucle se detiene.

El bucle `while()` es muy útil para crear scripts que realizarán cálculos en variables cuyo valor cambia con el tiempo. Por ejemplo, imaginamos un número entre 0 y 10000 y un generador aleatorio que intentará determinar el valor de este número. Si queremos limitar los intentos de R a 2 segundos, podemos escribir el siguiente script (que debería funcionar cada vez en una computadora de escritorio típica que pueda realizar fácilmente 35000 pruebas en 2 segundos):

```{r}
myNumber <- sample(x = 10000, size = 1)
myGuess <- sample(x = 10000, size = 1)
startTime <- Sys.time()
numberGuess <- 0
while(Sys.time() - startTime < 2){
  if(myGuess == myNumber){
    numberGuess <- numberGuess + 1
    print("Number found !")
    print(paste0("And I have plenty of time left: ", 
      round(2 - as.numeric(Sys.time() - startTime), digits = 2), 
      " sec"))
    break
  }else{
    myGuess <- sample(x = 10000, size = 1)
    numberGuess <- numberGuess + 1
  }
}
```

En este script generamos un número aleatorio para adivinar con la función `sample()`, y cada uno de los intentos con la misma función `sample()`. Luego usamos la función `Sys.time()` (con una S mayúscula a `Sys`), para saber la hora de inicio del bucle. Siempre que la diferencia entre cada iteración del bucle y la hora de inicio sea inferior a 2 segundos, el bucle `while()` verificará si el número correcto estaba adivinando en la prueba lógica con `if()` y luego si es el caso nos informa que se encontró el número, y nos indica el tiempo restante antes de los dos segundos. Luego para finalizar el bucle usamos la palabra clave "break" en la que volveremos. En resumen, `break`, permite salir de un bucle. Si no se ha adivinado el número, el bucle realiza otra prueba con la función `sample()`.

Más concretamente, podríamos imaginar algoritmos para explorar un espacio de soluciones a un problema con un tiempo limitado para lograrlo. El bucle `while()` también puede ser útil para que un script se ejecute solo cuando un archivo de otro programa esté disponible ... En la práctica, el bucle `while()` se usa poco con R.

## El bucle `repeat` {#l17repeat}

El bucle `repeat()` permite repetir una operación sin condiciones para verificar. Para salir de este bucle debemos usar la palabra clave `break`.

```{r}
i <- 1
repeat{
  print(i^2)
  i <- i + 1
  if(i == 5){
    break
  }
}
```

Si volvemos al ejemplo anterior, podemos usar un bucle `repeat()` para repetirlo cinco veces.

```{r}
numTry <- 0
repeat{
  myNumber <- sample(x = 10000, size = 1)
  myGuess <- sample(x = 10000, size = 1)
  startTime <- Sys.time()
  numberGuess <- 0
  while(Sys.time() - startTime < 2){
    if(myGuess == myNumber){
      numberGuess <- numberGuess + 1
      print(round(as.numeric(Sys.time() - startTime), digits = 3))
      break
    }else{
      myGuess <- sample(x = 10000, size = 1)
      numberGuess <- numberGuess + 1
    }
  }
  numTry <- numTry + 1
  if(numTry == 5){break}
}
```

Al igual que el bucle `while()`, el bucle `repeat()` no se usa mucho con R.

## `next`, `break`, `stop` {#l17spe}

XXX

## Los bucles de la familia `apply` {#l17applyfamily}

### `apply` {#l17apply}

XXX

### `sapply` {#l17sapply}

XXX

### `lapply` {#l17lapply}

XXX

### `tapply` {#l17tapply}

XXX

### `mapply` {#l17mapply}

XXX

### `rapply` {#l17rapply}

XXX

### `vapply` {#l17vapply}

XXX

## Conclusión

Felicitaciones, hemos llegado al final de este capítulo sobre algoritmos. Recordemos este mensaje clave: cuando una operación debe realizarse más de dos veces en un script y repetir el código que ya se ha escrito, es un signo que nos debe llevar a utilizar un bucle. Sin embargo, siempre que sea posible, se recomienda no usar los bucles tradicionales `for()`, `while()`, y `repeat()`, sino preferir operaciones sobre vectores o bucles de la familia `apply`. Esto puede ser difícil de integrar al principio, pero veremos que nuestros scripts serán más fáciles de mantener y leer, y mucho más eficientes si seguimos estos hábitos.
