# Gestión del color {#graph2}

Hemos visto diferentes formas de usar los colores: con su nombre (por ejemplo, `"salmón"`), con un número del 1 al 8, con la función `rgb()` (para "rojo / red", "verde / green", "azul / blue"), y con la función `colors()`. Hay otros pero estos son los principales.

El uso de los números del 1 al 8 corresponde a negro, rojo, verde, azul, cian, magenta, amarillo y gris. Este uso es útil para visualizar rápidamente nuestros resultados, pero proporciona gráficos generales visualmente promedio. Es preferable evitar estos colores para comunicar nuestros gráficos o para construir figuras en revistas científicas.

```{r 021-02-graphiques-1}
barplot(sample(10:15, 8, replace = TRUE), col = 1:8, names.arg = 1:8)
```

## `colors()`

Para elegir colores más agradables y resaltar nuestros resultados, una opción es elegir de la lista de colores pregrabados en R. Podemos acceder a la lista de colores con la función `colors()`

```{r 021-02-graphiques-2}
head(colors(), n = 20)
```

Podemos usar estos colores con sus nombres (por ejemplo, `"white"`, `"azure3"`), o con su número (por ejemplo, "white" = `colors()[1]`, "azure3" = `colors()[16]`).

```{r 021-02-graphiques-3}
# adapted from http://www.r-graph-gallery.com/42-colors-names/
op <- par(no.readonly = TRUE)
par(mar = c(0, 0, 0, 0))
plot(0, type = "n", xlim = c(0, 1), ylim = c(0, 1), 
  axes = FALSE, xlab = "", ylab = "")
numRow <- 26
numCol <- 26
rect(
  xleft = rep((0:(numCol - 1)/numCol), numRow),  
  ybottom = sort(rep((0:(numRow - 1)/numRow),numCol), decreasing = TRUE),
  xright = rep((1:numCol/numCol), numRow),
  ytop = sort(rep((1:numRow/numRow), numCol), decreasing = TRUE),
  border = grey(0.5), 
  col = colors()[seq(1, numRow*numCol)])
myLabels <- c(as.character(1:657), rep("", numRow*numCol - 657))
text(
  x = rep((0:(numCol - 1)/numCol), numRow) + 0.02,
  y = sort(rep((0:(numRow - 1)/numRow), numCol), decreasing = TRUE) + 0.02,
  labels = myLabels, 
  cex = 0.6)
par(op)
```

## `rgb()`

Otra opción es crear nuestros propios colores con la función `rgb()`, que toma la cantidad de rojo, verde y azul como argumentos. De forma predeterminada, estos valores se encuentran entre 0 y 1. Esta configuración predeterminada se puede cambiar con el argumento `maxColorValue` para, por ejemplo, tener valores entre 0 y 255 (`maxColorValue = 255`, estándar para la representación del color RGB) .

Vamos a reanudar nuestra función para representar la distribución de puntos en un diagrama de dispersión por medio de `barplot` con este tiempo tres colores de puntos (rojo, verde, azul) y un `barplot` cuyo color corresponderá a la cantidad de cada color con la función `rgb()`.

```{r 021-02-graphiques-4}
graphBarplotCol <- function(n){
  myX <- rnorm(n)
  myY <- rnorm(n)
  myCol <- c(2, 3, 4, sample(2:4, size = (n - 3), replace = TRUE))
  myYCut <- cut(myY, breaks = -4:4)
  myXCut <- cut(myX, breaks = -4:4)
  myYCutCol <- table(myCol, myYCut)
  myXCutCol <- table(myCol, myXCut)
  rColX <- myXCutCol[1,] / (myXCutCol[1,] + myXCutCol[2,] + 
                              myXCutCol[3,])
  gColX <- myXCutCol[2,] / (myXCutCol[1,] + myXCutCol[2,] + 
                              myXCutCol[3,])
  bColX <- myXCutCol[3,] / (myXCutCol[1,] + myXCutCol[2,] + 
                              myXCutCol[3,])
  rColX[is.na(rColX)] <- 0
  gColX[is.na(gColX)] <- 0
  bColX[is.na(bColX)] <- 0
  rColY <- myYCutCol[1,] / (myYCutCol[1,] + myYCutCol[2,] + 
                              myYCutCol[3,])
  gColY <- myYCutCol[2,] / (myYCutCol[1,] + myYCutCol[2,] + 
                              myYCutCol[3,])
  bColY <- myYCutCol[3,] / (myYCutCol[1,] + myYCutCol[2,] + 
                              myYCutCol[3,])
  rColY[is.na(rColY)] <- 0
  gColY[is.na(gColY)] <- 0
  bColY[is.na(bColY)] <- 0
  op <- par(no.readonly = TRUE)
  par(mar = c(2, 3, 1, 1))
  layout(matrix(c(1, 1, 0, 
                  2, 2, 3, 
                  2, 2, 3), ncol = 3, byrow = TRUE))
  barplot(table(myXCut), las = 1, col = rgb(rColX, gColX, bColX))
  plot(x = myX, y = myY, col = myCol, pch = 16, 
       xlim = c(-4, 4), ylim = c(-4, 4), cex = 1.5, 
       panel.first = grid())
  barplot(table(myYCut), las = 1, horiz = TRUE, 
          col = rgb(rColY, gColY, bColY))
  par(op)
}
graphBarplotCol(n = 50)
```

Con la función `rgb()` podemos representar 256^3 colores, o 167 777 216 colores diferentes. Nuestro objetivo, sin embargo, es hacer gráficos que sean divertidos de leer y que hagan un buen uso de nuestros resultados científicos. Por lo tanto, debemos elegir los colores adecuados para nuestro propósito. Por eso utilizaremos paletas de colores.

## Paletas de colores

Las paletas son esquemas de color representados como un `vector` con colores en formato hexadecimal (valor devuelto por la función `rgb()`).

```{r 021-02-graphiques-5}
myPal <- c(
  rgb(0, 94, 255, maxColorValue = 255),  
  rgb(255, 0, 174, maxColorValue = 255),  
  rgb(255, 136, 0, maxColorValue = 255),  
  rgb(119, 255, 0, maxColorValue = 255))
print(myPal)
boxplot(matrix(rnorm(100), ncol = 5), col = myPal, axes = FALSE)
axis(1)
axis(2)
```

Hay paletas de colores incluidos en R: `terrain.colors()`, `heat.colors()`, `topo.colors()`, 
`cm.colors()`, `rainbow()`. 

```{r 021-02-graphiques-6}
op <- par(no.readonly = TRUE)
par(mfrow = c(2, 3), mar = c(0, 0, 2, 0))
boxplot(matrix(rnorm(1000), ncol = 10), main = "terrain.colors()", 
        col = terrain.colors(10), axes = FALSE)
boxplot(matrix(rnorm(1000), ncol = 10), main = "heat.colors()", 
        col = heat.colors(10), axes = FALSE)
boxplot(matrix(rnorm(1000), ncol = 10), main = "topo.colors()", 
        col = topo.colors(10), axes = FALSE)
boxplot(matrix(rnorm(1000), ncol = 10), main = "cm.colors()", 
        col = cm.colors(10), axes = FALSE)
boxplot(matrix(rnorm(1000), ncol = 10), main = "rainbow()", 
        col = rainbow(10), axes = FALSE)
par(op)
```

También hay una función `colorRampPalette()` que nos permite crear un degradado de color.

```{r 021-02-graphiques-7}
op <- par(no.readonly = TRUE)
par(mfrow = c(3, 1), mar = c(0, 0, 0, 0))
boxplot(matrix(rnorm(2500), ncol = 25), 
        col = colorRampPalette(c('blue', 'red'))(25), axes = FALSE)
boxplot(matrix(rnorm(2500), ncol = 25), 
        col = colorRampPalette(c('blue', 'white', 'red'))(25), axes = FALSE)
boxplot(matrix(rnorm(2500), ncol = 25), 
        col =  colorRampPalette(c(rgb(255, 136, 0, maxColorValue = 255),  
                                  rgb(0, 94, 255, maxColorValue = 255)))(25), 
        axes = FALSE)
par(op)
```

También podemos crear nuestras propias paletas utilizando sitios web de selección de colores como http://paletton.com/ o https://coolors.co/ (hay muchos más), y luego utilizarlos en R copiando en un `vector` los valores hexadecimales o rgb.

R es un lenguaje de programación muy poderoso. Podemos imaginar muchas formas de crear paletas automáticamente de acuerdo con varios criterios. Por ejemplo, podemos importar una imagen cuyos tonos nos parezcan relevantes, luego extraer la información de cada uno de los puntos y luego seleccionar los colores dominantes a través de una agrupación tipo `kmeans`. Eso es lo que hace la siguiente función.

Primero, cargaremos los paquetes `raster`,` rgdal` y `jpeg` que se utilizarán para manipular nuestra imagen en R.

```{r 021-02-graphiques-8}
pkgCheck <- function(x){ 
  if (!require(x, character.only = TRUE)){
    install.packages(x, dependencies = TRUE)
      if(!require(x, character.only = TRUE)) {
        stop()
    }
  }
}
pkgCheck("raster")
pkgCheck("rgdal")
pkgCheck("jpeg")
```

Luego usaremos la función `kmeans()` para realizar grupos de colores usando los valores RGB de cada punto en nuestra imagen. Aquí tenemos dos métodos posibles, el primero usa la función `kmeans()` para los tres valores RGB, y el segundo usa la función `kmeans()` para cada valor RGB individualmente (esta segunda función proporciona una paleta que puede ser bastante alejado de los colores de la imagen original).

```{r 021-02-graphiques-9}
createPal <- function(photo, met = 1, graph = TRUE, k = 9){
  if(met == 1){
    colR <- getValues(raster(photo, band = 1))
    colG <- getValues(raster(photo, band = 2))
    colB <- getValues(raster(photo, band = 3))
    kMeans <- kmeans(data.frame(colR, colG, colB), centers = k)
    kCol <- rgb(kMeans$centers, maxColorValue = 255)[order(table(
      kMeans$cluster), decreasing = TRUE)]
    if(graph == TRUE){
      op <- par(no.readonly = TRUE)
      par(mfrow = c (1, 2), mar = c(0, 2, 2, 0))
      myJpg <- readJPEG("./myFiles/photoKmeans.jpg", native = TRUE)
      plot(0:1, 0:1, type = "n", ann = FALSE, axes = FALSE)
      rasterImage(myJpg, 0, 0, 1, 1)
      barplot(table(kMeans$cluster)[order(table(kMeans$cluster), 
        decreasing = TRUE)], col = kCol, names.arg = NA)
      par(op)
    }
    return(kCol)
  } else {
    if(met == 2){
      kColR <- kmeans(x = getValues(raster(photo, band = 1)), 
                      centers = k)
      kColG <- kmeans(x = getValues(raster(photo, band = 2)), 
                      centers = k)
      kColB <- kmeans(x = getValues(raster(photo, band = 3)), 
                      centers = k)
      kCol <- (rgb(kColR$centers, kColG$centers, kColB$centers,
                   maxColorValue = 255))
      if(graph == TRUE){
        op <- par(no.readonly = TRUE)
        par(mfrow = c (1, 2), mar = c(0, 2, 2, 0))
        myJpg <- readJPEG("./myFiles/photoKmeans.jpg", native = TRUE)
        plot(0:1, 0:1, type = "n", ann = FALSE, axes = FALSE)
        rasterImage(myJpg, 0, 0, 1, 1)
        plot(x = 1:k, y = rep(1, k), ylim = c(0, 1), 
             xlim = c(0, k), axes = FALSE, xlab = "", 
             ylab = "", type = "n")
        for(i in 1:k){
          polygon(x = c(i-1, i, i, i-1), y = c(0, 0, 1, 1), 
                  col = kCol[i])
          text(x = i - 0.5, y = 0.5, 
               labels = as.character(kCol[i]), srt = 90)
        }
        par(op)
      }
      return(kCol)
    } else {
      print(paste0("No method ", met, "."))
      return(rgb(0, 0, 0))
    }
  }
}

myPalMet1 <- createPal(photo = "./myFiles/photoKmeans.jpg", 
                       met = 1, graph = TRUE, k = 5)

myPalMet2 <- createPal(photo = "./myFiles/photoKmeans.jpg", 
                       met = 2, graph = TRUE, k = 5)
```

La función nos devuelve los colores de la paleta con un gráfico de barras que representa el número de puntos de la imagen en cada uno de los grupos de colores. Ahora podemos usar nuestra nueva paleta para hacer nuestros gráficos.

```{r 021-02-graphiques-10}
makeImpact <- function(myPal, numP = 300, impact = 0.33, multCex = 3){
  myX <- sample(0:1000, size = numP, replace = TRUE)/1000
  myY <- sample(0:1000, size = numP, replace = TRUE)/1000
  distImpact <- sqrt((myX - impact)^2 + (myY - impact)^2)
  dfXY <- data.frame(myX, myY, distImpact)
  plot(x = dfXY$myX, y = dfXY$myY, axes = FALSE, 
    xlab = "", ylab = "", cex = dfXY$distImpact*multCex, 
    col = myPal, pch = 16)
}

op <- par(no.readonly = TRUE)
par(mfrow = c (1, 2), mar = c(0, 0, 0, 0))
makeImpact(myPal = myPalMet1, numP = 3000, impact = 0.33)
makeImpact(myPal = myPalMet2, numP = 3000, impact = 0.66)
par(op)
```

## Conclusión

Felicitaciones ! Este es el final de este capítulo sobre la gestión del color. Ahora sabemos cómo usar colores y paletas, y cómo guiar la selección de colores para resaltar nuestros resultados. En el siguiente capítulo veremos algunos ejemplos de paquetes de gráficos y las últimas tendencias, como los gráficos dinámicos.
