# (PART) Los gráficos {-}

# Gráficos simples {#graph1}

## `plot` {#graph1plot}

El primer tipo de gráfico que veremos es la nube de puntos. En un diagrama de dispersión, cada punto está representado por su valor en x e y. La función para hacer un diagrama de dispersión es `plot()`.

```{r 021-01-graphiques-1}
myX <- rnorm(50, mean = 0, sd = 1)
myY <- rnorm(50, mean = 10, sd = 1)
plot(x = myX, y = myY)
```

Al igual que con todos los tipos de gráficos, podemos agregar una leyenda en los ejes x e y.

```{r 021-01-graphiques-2}
plot(x = myX, y = myY, 
  xlab = "X", ylab = "Y")
```

También podemos definir los límites de los ejes X e Y.

```{r 021-01-graphiques-3}
plot(x = myX, y = myY, 
  xlab = "X", ylab = "Y", 
  xlim = c(-3, 3), ylim = c(7, 13))
```

El tipo de punto se puede establecer con el argumento `pch` que puede tomar un carácter o un número del 1 al 25.

```{r 021-01-graphiques-4}
plot(x = rep(seq(1:5), 5), y = rep(seq(1:5), each = 5),
  pch = 1:25)
plot(x = myX, y = myY, 
  pch = c("a", "@", "#", "1", "=", "-", "_", "o", "O", "0", letters[1:15]))
```

El tamaño de los puntos se puede definir con el argumento `cex`.

```{r 021-01-graphiques-5}
plot(x = myX, y = myY, 
  cex = seq(from = 0.5, to = 3, length.out = 50))
```

El color de los puntos se puede definir con el argumento `col`. Volveremos a los colores en un próximo capítulo.

```{r 021-01-graphiques-6}
myX <- rnorm(100, mean = 0, sd = 1)
myY <- rnorm(100, mean = 10, sd = 1)
plot(x = myX, y = myY, 
  cex = seq(from = 0.5, to = 3, length.out = 100),
  pch = 16,
  col = sample(colors(), 100))
```

Para representar nuestros puntos, el color y el tamaño de los puntos pueden representar información adicional. Aquí representaremos por un gradiente de tamaño la variable `myY` y por un gradiente de color la variable` myX`.

```{r 021-01-graphiques-7}
myX <- rnorm(100)
myY <- rnorm(100)
dfGraph <- data.frame(myX, myY)
dfGraph <- dfGraph[order(dfGraph$myX),]
dfGraph$myCol <- colorRampPalette(c("blue", "red"))(100)
dfGraph <- dfGraph[order(dfGraph$myY),]
dfGraph$myCex <- seq(from = 0.5, to = 3, length.out = 100)
plot(x = dfGraph$myX, y = dfGraph$myY, 
  cex = dfGraph$myCex, pch = 16, col = dfGraph$myCol, 
  xlab = "", ylab = "")
```

R ofrece la posibilidad de conectar puntos de nube de puntos de diferentes maneras. Las diferentes opciones están disponibles en la ayuda de las funciones `plot()` y `plot.default()`.

```{r 021-01-graphiques-8}
myX <- 1:20
myY <- rnorm(20, mean = 10, sd = 1)
plot(x = myX, y = myY, 
  type = 'b') # 'p', 'l', 'b', 'c', 'o', 'h', 's', 'S', 'n'
```

Una última opción muy útil es el argumento `panel.first` que permite realizar una operación gráfica en una capa debajo de nuestro gráfico. Aquí hay un ejemplo ilustrativo con una cuadrícula hecha con y sin `panel.first`. La cuadrícula se realiza gracias a la función `grid()`. Para poner los gráficos lado a lado usaremos `mfrow`.

```{r 021-01-graphiques-9}
par(mfrow = c(1, 2))
plot(x = myX, y = myY, 
  type = 'b', pch = 16, cex = 3) 
grid(lwd = 3, lty = 1)
plot(x = myX, y = myY, 
  type = 'b', pch = 16, cex = 3, 
  panel.first = grid(lwd = 3, lty = 1)) 
par(mfrow = c(1, 1))
```

La función `par()` proporciona acceso a parámetros gráficos. Entre estos parámetros hay `mfrow` que permite dividir el espacio gráfico como una matriz. `mfrow` toma como argumentos un vector numérico de tamaño 2: el primer elemento corresponde al número de líneas y el segundo elemento al número de columnas. El parámetro `mar` controla los márgenes en la parte inferior, izquierda, superior y derecha, respectivamente, utilizando un vector digital de tamaño 4. Después de cambiar la configuración de gráficos predeterminada, se recomienda restablecerlos para que no afecte a los futuros gráficos. Los valores predeterminados para `mfrow` son `c(1, 1)` y `mar = c (4, 4, 4, 4)`. Podemos restablecer estos valores predeterminados como antes, redefiniendo cada parámetro. También podemos guardar los valores actuales (en un objeto `op`) de antemano, modificarlos para los propósitos de nuestros gráficos y luego recuperar los valores contenidos en el objeto `op`. Aquí usamos `lapply` para hacer rápidamente cuatro gráficos.

```{r 021-01-graphiques-10}
op <- par(no.readonly = TRUE)
par(mfrow = c(2, 2), mar = c(2, 2, 1, 1))
graph4 <- lapply(1:4, function(i){
  plot(x = rnorm(100), 
    y = rnorm(100), 
    col = i, pch = 16)
})
par(op)
```

Es útil incluir líneas verticales u horizontales para representar valores particulares. Estas líneas se pueden agregar con la función `abline()`.

```{r 021-01-graphiques-11}
myX <- rnorm(100)
myY <- rnorm(100)
plot(x = myX, y = myY, 
  xlim = c(-4, 4), ylim = c(-4, 4),   
  pch = 16, cex = 1.5, 
  col = sample(colors(), size = 100),
  panel.first = {
    grid()
    abline(v = c(min(myX), max(myX)), lty = 2)
    abline(h = c(min(myY), max(myY)), lty = 2)
    abline(v = mean(myX), lty = 1)
    abline(h = mean(myY), lty = 1)
})
```

## `hist` {#graph1hist}

Para hacer un histograma usamos la función `hist()`. Esta es una función gráfica útil para visualizar rápidamente la distribución de un conjunto de datos.

```{r 021-01-graphiques-12}
op <- par(no.readonly = TRUE)
par(mfrow = c(2, 2), mar = c(2, 2, 1, 1))
myX <- list(
  rnorm(1000),
  rgamma(1000, shape = 1),
  sample(1:100, size = 1000, replace = TRUE),
  rbeta(1000, shape1 = 1, shape2 = 2)
)
myTitle <- c("Normal", "Gamma", "Uniform", "Beta")
tr <- lapply(1:4, function(i){
  hist(myX[[i]], 
    col = heat.colors(15), 
    main = myTitle[i]
  )
})
par(op)
```

## `barplot` {#graph1barplot}

El gráfico de barras se realiza utilizando la función `barplot()`.

```{r 021-01-graphiques-13}
myX <- c(4, 5, 8)
barplot(myX, names.arg = c("A", "B", "C"))
```

Cuando el objeto enviado a esta función es un `vector`, entonces la función `barplot()` devuelve un gráfico de barras simple. Cuando es un `matrix` entonces las barras son múltiples.

```{r 021-01-graphiques-14}
op <- par(no.readonly = TRUE)
par(mfrow = c(1, 2), mar = c(2, 2, 1, 1))
myX <- matrix(c(4, 5, 8, 4, 6, 2), nrow = 2)
barplot(myX, names.arg = c("A", "B", "C"))
myX <- matrix(c(4, 5, 8, 4, 6, 2, 3, 4, 5), nrow = 3)
barplot(myX, names.arg = c("A", "B", "C"))
par(op)
```

La función `barplot()` también se puede usar para representar el equivalente de un histograma. Esto puede ser útil para representar la distribución de una variable en función del eje x el eje y. En el siguiente ejemplo tenemos `n` puntos tomados aleatoriamente en una distribución normal con la configuración `mean = 0` y `sd = 1` (`myX <- rnorm(n)`). Estos puntos son para ser mostrado en azul o en rojo (el color azul se codifica con el valor 4 y el color rojo con el valor 2, discutiremos en un capítulo posterior). La eleccion aleatoria del color se realiza con la función `sample()` (`myCol <- sample(c(4, 2), size = n, replace = TRUE)`). Aquí queremos representar una nube de puntos con puntos rojos o azules, y histogramas de los ejes X y Y para ver la distribución de puntos (con un degradado de color de azul a rojo dependiendo La proporción de puntos de color en cada categoría con un degradado de color con 100 valores entre azul y rojo ; `Mycolors <- colorRampPalette (c("azul", "rojo"))(100)`).

Para hacer el histograma, cortaremos los datos con la función `cut()`, especificando que queremos que las separaciones se realicen entre -4 y 4 en pasos de 1 (`myYCut <- cut(myY, breaks = -4:4)`). Para contar el número de puntos en cada categoría y para cada color, solo usamos la función `table()` (`myYCutCol <- table(myCol, myYCut)`). En esta tabla, la primera línea corresponde al primer color encontrado en el conjunto de datos y la segunda línea al otro color. Es por eso que necesitamos cambiar el dibujo aleatorio de los colores para que la primera línea siempre corresponda a azul y la segunda línea a rojo: `myCol <- c(2, sample(c(4, 2), size = (n - 1), replace = TRUE))`.

Luego podemos calcular la proporción de rojo dividiendo la primera línea por la suma de las dos líneas que representaremos en porcentaje multiplicando por 100: `myXCutCol[1,] / (myXCutCol[1,] + myXCutCol[2,]) * 100`. Para que este número coincida con un color, solo mantendremos su parte entera con la función `round()`. Si el porcentaje es cero o si el resultado no es posible debido a una división por cero, debemos reemplazarlo con 1 para que corresponda a un color en nuestro gradiente que va de 1 a 100 (`xCol[is.na(xCol) | xCol == 0] <- 1`).

Todo lo que nos queda es organizar el espacio gráfico con la función `layout()` que toma como argumento una matriz cuyos valores y su posición corresponderán al diseño de los diferentes gráficos que queremos lograr. El gráfico 1 corresponde al gráfico de barras superior, el gráfico 2 a la nube de puntos y el gráfico 3 al gráfico de barras derecho.

```{r 021-01-graphiques-15}
n <- 50
myX <- rnorm(n)
myY <- rnorm(n)
myCol <- c(2, sample(c(4, 2), size = (n - 1), replace = TRUE))
myColors <- colorRampPalette(c("blue", "red"))(100)
myYCut <- cut(myY, breaks = -4:4)
myXCut <- cut(myX, breaks = -4:4)
myYCutCol <- table(myCol, myYCut)
myXCutCol <- table(myCol, myXCut)
xCol <- round(
  myXCutCol[1,] / (myXCutCol[1,] + myXCutCol[2,]) * 100
)
xCol[is.na(xCol) | xCol == 0] <- 1
yCol <- round(
  myYCutCol[1,] / (myYCutCol[1,] + myYCutCol[2,]) * 100
)
yCol[is.na(yCol) | yCol == 0] <- 1
op <- par(no.readonly = TRUE)
par(mar = c(2, 3, 1, 1))
layout(matrix(c(1, 1, 0, 
                2, 2, 3, 
                2, 2, 3), ncol = 3, byrow = TRUE))
barplot(table(myXCut), las = 1, col = myColors[xCol])
plot(x = myX, y = myY, col = myCol, pch = 16, 
  xlim = c(-4, 4), ylim = c(-4, 4), cex = 1.5, 
  panel.first = grid())
barplot(table(myYCut), las = 1, horiz = TRUE, col = myColors[yCol])
par(op)
```

Luego podemos integrar este script en una función para, por ejemplo, estudiar el efecto de la variable `n`.

```{r 021-01-graphiques-16}
graphBarplotCol <- function(n){
  myX <- rnorm(n)
  myY <- rnorm(n)
  myCol <- c(2, sample(c(4, 2), size = (n - 1), replace = TRUE))
  myColors <- colorRampPalette(c("blue", "red"))(100)
  myYCut <- cut(myY, breaks = -4:4)
  myXCut <- cut(myX, breaks = -4:4)
  myYCutCol <- table(myCol, myYCut)
  myXCutCol <- table(myCol, myXCut)
  xCol <- round(
    myXCutCol[1,] / (myXCutCol[1,] + myXCutCol[2,]) * 100
  )
  xCol[is.na(xCol) | xCol == 0] <- 1
  yCol <- round(
    myYCutCol[1,] / (myYCutCol[1,] + myYCutCol[2,]) * 100
  )
  yCol[is.na(yCol) | yCol == 0] <- 1
  op <- par(no.readonly = TRUE)
  par(mar = c(2, 3, 1, 1))
  layout(matrix(c(1, 1, 0, 
                  2, 2, 3, 
                  2, 2, 3), ncol = 3, byrow = TRUE))
  barplot(table(myXCut), las = 1, col = myColors[xCol])
  plot(x = myX, y = myY, col = myCol, pch = 16, 
    xlim = c(-4, 4), ylim = c(-4, 4), cex = 1.5, 
    panel.first = grid())
  barplot(table(myYCut), las = 1, horiz = TRUE, col = myColors[yCol])
  par(op)
}
graphBarplotCol(n = 1000)
```

Por supuesto, un `barplot` puede tomar valores positivos o negativos.

```{r 021-01-graphiques-17}
barplot(rnorm(20), horiz = TRUE, col = rainbow(20))
```

El `barplot` también se puede usar para hacer una pirámide de edades (hay funciones para realizar las las pirámides de edades, aquí el objetivo es educativo).

```{r 021-01-graphiques-18}
gender <- data.frame(
  m = cut(sample(1:75, 1000, replace = TRUE), 
    breaks = seq(from = 0, to = 80, by = 10)), 
  f = cut(sample(1:75, 1000, replace = TRUE), 
    breaks = seq(from = 0, to = 80, by = 10))
)
op <- par(no.readonly = TRUE)
par(mfrow = c(1, 2), mar = c(2, 1, 2, 1))
barplot(-table(gender$f), horiz = TRUE, col = "salmon")
barplot(table(gender$m), horiz = TRUE, col = "lightblue")
par(op)
```

## `boxplot` {#graph1boxplot}

Los diagramas de caja son gráficos muy comunes con R porque ofrecen una buena vista de un conjunto de datos al representar los valores extremos (valores atípicos), la mediana, los cuartiles, los mínimos y los máximos.

La función `boxplot()` se aplica a uno o más `vector`.

```{r 021-01-graphiques-19}
df <- data.frame(
  box1 = rnorm(1000), 
  box2 = rgamma(1000, shape = 1), 
  box3 = sample(-3:3, size = 1000, replace = TRUE),
  box4 = rbeta(1000, shape1 = 1, shape2 = 2)
)
boxplot(df, col = c(rgb(0, 94, 255, maxColorValue = 255),  
  rgb(255, 0, 174, maxColorValue = 255),  
  rgb(255, 136, 0, maxColorValue = 255),  
  rgb(119, 255, 0, maxColorValue = 255)))
```

Si una variable es de tipo `factor`, la función `boxplot()` facilita la representación de cada categoría. También funciona con variables numéricas, pero se debe tener cuidado de no tener demasiados valores diferentes para que el gráfico permanezca legible.

```{r 021-01-graphiques-20}
df$cat <- sample(c("w", "x", "y", "z"), size = 1000, replace = TRUE)
boxplot(df$box3 ~ df$cat, col = c(rgb(0, 94, 255, maxColorValue = 255),  
  rgb(255, 0, 174, maxColorValue = 255),  
  rgb(255, 136, 0, maxColorValue = 255),  
  rgb(119, 255, 0, maxColorValue = 255)), ylab = "Box3")
df$cat2 <- sample(1:3, size = 1000, replace = TRUE)
boxplot(df$box4 ~ df$cat*df$cat2, col = c(
  rgb(0, 94, 255, maxColorValue = 255),  
  rgb(255, 0, 174, maxColorValue = 255),  
  rgb(255, 136, 0, maxColorValue = 255),  
  rgb(119, 255, 0, maxColorValue = 255)), ylab = "Box4")
```

El `boxplot` puede representarse horizontal o verticalmente.

```{r 021-01-graphiques-21}
df$cat <- sample(c("w", "x", "y", "z"), size = 1000, replace = TRUE)
boxplot(df$box2 ~ df$cat, horizontal = TRUE, 
  col = c(rgb(255, 110, 0, maxColorValue = 255),  
  rgb(230, 255, 0, maxColorValue = 255),  
  rgb(0, 178, 255, maxColorValue = 255),  
  rgb(166, 0, 255, maxColorValue = 255)), xlab = "Box2")
```

## Otros gráficos

Hay muchos otros gráficos, pero los que acabamos de ver son la base. Para obtener más información e ideas para representar sus datos, podemos consultar el hermoso sitio https://www.data-to-viz.com/ o la galería gráfica R https://www.r-graph-gallery.com/ (la mayoría de los gráficos se realizan con el paquete ggplot2 que veremos más adelante). Para obtener más ideas, también podemos usar la demostración del paquete `graphics` usando el comando `demo('graphics')` (la tecla "Enter" se usa para mostrar los gráficos).

## Conclusión

Felicitaciones, hemos llegado al final de este capítulo sobre gráficos simples. Ahora sabemos cómo hacer que los gráficos principales `plot()`, `hist()`, `barplot()`, y `boxplot()`. A lo largo de este capítulo, hemos utilizado diferentes colores y diferentes formas de representar los colores: es hora de formalizar el uso y la gestión de los colores. ¡Este es el tema del próximo capítulo!
