# (PART) Estudio de caso {-}

# Analizar datos de loggers de temperatura {#studyCase1}

En estudios de biología, ecología, o agronomía, frecuentemente usamos datos de temperatura de dataloggers. En este estudio vamos a ver como analizar esos datos usando datos de temperatura del altiplano Boliviano cerca de la ciudad de El Alto. El primer paso es transformar los datos del datalogger en un formato que sea fácil de leer para R. Usaremos un archivo CSV y la función [`read.table()`](#import). El archivo se puede descargar desde el sitio web del libro en GitHub (https://github.com/frareb/myRBook_SP/blob/master/myFiles/E05C13.csv ; clic derecho sobre el enlace y seleccionar "Guardar destino como").

```{r}
bdd <- read.table("myFiles/E05C13.csv", skip = 1, header = TRUE, 
  sep = ",", dec = ".", stringsAsFactors = FALSE)
colnames(bdd) <- c("id", "date", "temp")
head(bdd)
tail(bdd)
str(bdd)
```

Podemos observar que la fecha esta al formato `character`, y que contiene la fecha con el mes, el día, y el año separados con `/`, un espacio, y la hora con horas de 0 a 24, minutos, y segundos, separados con `:` (ejemplo: `11/12/15 23:00:00` para el 12 de Noviembre de 2015 a las 11 de la noche). Vamos a separar la información en varios objetos. Primero vamos a separar la fecha de la hora. Para esto vamos a usar la función `strsplit()` usando como separador el espacio entre la fecha y la hora.

```{r}
strsplit("11/12/15 23:00:00", split = " ")
```

Como indican los corchetes dobles, la función devuelve un objeto en el formato `list`. Nosotros queremos el `vector` que corresponde al primer elemento de la `list` entonces vamos a añadir `[[1]]`.

```{r}
strsplit("11/12/15 23:00:00", split = " ")[[1]]
```

El primer elemento del `vector` es la fecha. Para tener todas las fechas vamos a hacer un bucle con la función `sapply()`. 

```{r}
bddDay <- sapply(strsplit(bdd[, 2], split = " "), "[[", 1)
head(bddDay)
```

A continuación vamos a necesitar las fechas en el formato `factor` (función `aggregate()` para sacar la información por día). Entonces necesitamos transformar el objeto en el formato `factor` con la función `as.factor()`. 

```{r}
bddDay <- as.factor(sapply(strsplit(bdd[, 2], split = " "), "[[", 1))
head(bddDay)
```

Haciendo la transformación hacia el formato `factor`, los niveles de nuestro objeto están en orden alfabético como si las fechas estuvieran texto. Nosotros querremos ordenar las fechas usando las fechas. Para esto vamos a hacer un `vector` con todas las fechas únicas con la función `unique()`, y después ordenar las fechas con la función `sort.list()` usando las fechas con la función `as.POSIXct()`. Vamos a usar el vector llamado `lev` para especificar como deben estar los niveles de `factor` de nuestras fechas. 

```{r}
bddDay <- as.factor(sapply(strsplit(bdd[, 2], split = " "), "[[", 1))
udate <- unique(bddDay)
lev <- udate[sort.list(as.POSIXct(strptime(udate, "%m/%d/%y")))]
bddDay <- factor(bddDay, levels = lev)
head(bddDay)
```

Ahora podemos añadir las fechas como nueva columna del objeto `bdd` y hacer lo mismo para las horas (no hay que reordenar los niveles de hora ya que el orden por defecto corresponde a lo que queremos). 

```{r}
bdd$bddDay <- bddDay
bdd$bddHour <- as.factor(sapply(strsplit(bdd[, 2], split = " "), "[[", 2))
head(bdd)
```

Podemos visualizar los datos con la función `plot()`, especificando el formato de las fechas con la función `as.Date()`

```{r}
plot(x = as.Date(bdd$bddDay, format = "%m/%d/%y"), y = bdd$temp, 
	type = 'l', ylim = c(-15, 40), 
	xlab = "Fecha", ylab = "Temperatura (°C)")
```

Podemos simplificar la información calculando únicamente las temperaturas mínimas, promedias, y máximas con la función `aggregate()`. 

```{r}
tempDayMean <- aggregate(x = bdd[, 3], by = list(bdd[, 4]), FUN = mean)
tempDayMin <- aggregate(x = bdd[, 3], by = list(bdd[, 4]), FUN = min)
tempDayMax <- aggregate(x = bdd[, 3], by = list(bdd[, 4]), FUN = max)
plot(x = as.Date(tempDayMean[, 1], format = "%m/%d/%y"), 
	y = tempDayMean[, 2], type = 'l', ylim = c(-15, 40), 
	xlab = "Fecha", ylab = "Temperatura (°C)")
points(x = as.Date(tempDayMin[, 1], format = "%m/%d/%y"), 
	y = tempDayMin[, 2], type = 'l', col = 4)
points(x = as.Date(tempDayMax[, 1], format = "%m/%d/%y"), 
	y = tempDayMax[, 2], type = 'l', col = 2)
legend("topright", legend = c("min", "max", "promedio"), 
  lty = 1, lwd = 2, col = c(4, 2, 1))
```

También podemos calcular la diferencia entre la temperatura máxima y la temperatura mínima (variación de temperatura diurna).

```{r}
tempDayTR <- tempDayMax[, 2] - tempDayMin[, 2]
plot(x = as.Date(tempDayMean[, 1], format = "%m/%d/%y"), 
	y = tempDayTR, type = 'l', ylim = c(5, 45), 
	xlab = "Fecha", ylab = "Variación de temperatura diurna (°C)")
```

Otra posibilidad es de agrupar los datos para tener la temperatura promedia de un día con la función `aggregate()`. 

```{r}
tempHourMean <- aggregate(x = bdd[, 3], by = list(bdd[, 5]), FUN = mean)
tempHourMin <- aggregate(x = bdd[, 3], by = list(bdd[, 5]), FUN = min)
tempHourMax <- aggregate(x = bdd[, 3], by = list(bdd[, 5]), FUN = max)
hours <- seq(from = 0, to = 23.5, by = 0.5)
plot(x = hours, 
	y = tempHourMean[, 2], type = 'l', ylim = c(-15, 40), 
	xlab = "", ylab = "Temperatura (°C)", lwd = 2, 
	xaxt = "n", panel.first = {
		abline(v = hours, col = "gray", lty = 2)
		abline(h = 0, lty = 2)	
	})
axis(side = 1, at = hours, labels = tempHourMean[, 1], las = 2)
points(x = hours, y = tempHourMin[, 2], type = 'l', col = 4, lwd = 2)
points(x = hours, y = tempHourMax[, 2], type = 'l', col = 2, lwd = 2)
```

Tambien podemos calcular las temperaturas de los dias para cada mes. 

```{r}
meses <- c("Enero", "Febrero", "Marzo", "Abril", "Mayo", "Junio", 
	"Julio", "Agosto", "Septiembre", "Octubre", "Noviembre", "Diciembre")
hours <- seq(from = 0, to = 23.5, by = 0.5)
bddMonth <- sapply(strsplit(as.character(bdd$bddDay), split = "/"), "[[", 1)
tempDayEachMonth <- lapply(sort(unique(bddMonth)), function(myMonth){
	bddX <- bdd[bddMonth == myMonth, ]
	tempHourMean <- aggregate(x = bddX[, 3], by = list(bddX[, 5]), FUN = mean)
	tempHourMin <- aggregate(x = bddX[, 3], by = list(bddX[, 5]), FUN = min)
	tempHourMax <- aggregate(x = bddX[, 3], by = list(bddX[, 5]), FUN = max)
	return(data.frame(tempHourMean, tempHourMin, tempHourMax))
})

# for (i in seq_along(tempDayEachMonth)){ # para todos los meses
for (i in 1:2){ # solo para Enero y Febrero 
	plot(x = hours, y = tempDayEachMonth[[i]][, 2], 
		type = 'l', ylim = c(-15, 40), 
		xlab = "", ylab = "Temperatura (°C)", lwd = 2, 
		main = meses[i],
		xaxt = "n", panel.first = {
			abline(v = hours, col = "gray", lty = 2)
			abline(h = 0, lty = 2)	
		})
	axis(side = 1, at = hours, labels = tempHourMean[, 1], las = 2)
	points(x = hours, y = tempDayEachMonth[[i]][, 4], 
		type = 'l', col = 4, lwd = 2)
	points(x = hours, y = tempDayEachMonth[[i]][, 6], 
		type = 'l', col = 2, lwd = 2)
}
```

O todo en un mismo grafico, y la variación de temperatura diurna para cada mes.

```{r}
plot(x = hours, y = tempDayEachMonth[[1]][, 2], type = 'n', ylim = c(-10, 35),
	xlab = "", ylab = "Temperatura promedia (°C)",
	xaxt = "n", 
	panel.first = {
		abline(v = hours, col = "gray", lty = 2)
		abline(h = 0, lty = 2)	
	})
axis(side = 1, at = hours, labels = tempHourMean[, 1], las = 2)
myColors <- c("#A6CEE3", "#1F78B4", "#B2DF8A", "#33A02C", "#FB9A99", 
	"#E31A1C", "#FDBF6F", "#FF7F00", "#CAB2D6", "#6A3D9A", "#FFFF99", 
	"#B15928")
for (i in seq_along(tempDayEachMonth)){
	points(x = hours, 
		y = tempDayEachMonth[[i]][, 2], 
		type = 'l', col = myColors[i], lwd = 2)
}
legend("topright", ncol = 4, legend = meses, col = myColors, 
	lty = 1, lwd = 2, cex = 0.8)

plot(x = hours, y = tempDayEachMonth[[1]][, 2], type = 'n', ylim = c(0, 30),
	xlab = "", ylab = "Variación de temperatura diurna (°C)",
	xaxt = "n", 
	panel.first = {
		abline(v = hours, col = "gray", lty = 2)
		abline(h = 0, lty = 2)	
	})
axis(side = 1, at = hours, labels = tempHourMean[, 1], las = 2)
myColors <- c("#A6CEE3", "#1F78B4", "#B2DF8A", "#33A02C", "#FB9A99", 
	"#E31A1C", "#FDBF6F", "#FF7F00", "#CAB2D6", "#6A3D9A", "#FFFF99", 
	"#B15928")
for (i in seq_along(tempDayEachMonth)){
	points(x = hours, 
		y = tempDayEachMonth[[i]][, 6] - tempDayEachMonth[[i]][, 4], 
		type = 'l', col = myColors[i], lwd = 2)
}
legend("topright", ncol = 4, legend = meses, col = myColors, 
	lty = 1, lwd = 2, cex = 0.8)
```

También podemos representar las temperaturas diarias con gráficos "ridgeline" y el package `ggplot2` (https://www.data-to-viz.com/graph/ridgeline.html).

```{r}
pkgCheck <- function(x){ 
	if (!require(x, character.only = TRUE)){
		install.packages(x, dependencies = TRUE)
		if(!require(x, character.only = TRUE)) {
			stop()
		}
	}
}
pkgCheck("ggplot2")
pkgCheck("ggridges")
pkgCheck("viridis")
meanTemps <- unlist(lapply(tempDayEachMonth, "[[", 2))
labelMonth <- rep(meses, each = 48)
dfTemps <- data.frame(month = labelMonth, value = meanTemps, 
  stringsAsFactors = FALSE)
dfTemps$month <- factor(dfTemps$month, levels = rev(meses))
p <- ggplot(data = dfTemps, aes(y = month, x = value,  fill = ..x..))
p <- p + geom_density_ridges_gradient(stat="binline")
p <- p + scale_fill_viridis(name = "Temp. [°C]", option = "C")
p <- p + xlab("Temperature") + ylab("") +
    theme(
      legend.position="none",
      panel.spacing = unit(0.1, "lines"),
      strip.text.x = element_text(size = 8)
    ) 
p
```
